【裁判字號】    92,自,257
【裁判日期】    920422
【裁判案由】    侵占
【裁判全文】
臺灣臺北地方法院刑事判決                          九十二年度自字第二五七號
    自  訴  人  漢皇交通有限公司  設台北市○○路○段一六五號
    代  表  人  丙○○
    自訴代理人  甲○○
    被      告  乙○○
右列被告因侵占案件，經自訴人提起自訴，本院判決如左：
    主  文
乙○○無罪。
    理  由
一、自訴意旨略以：被告乙○○於民國九十二年一月二日在自訴人漢皇交通有限公司
    位於臺北市○○路○段一六五號之營業所，向丙○○租用自訴人所有之車號Ｅ八
    —一五○號營業小客車，約定每日租金新臺幣七百元，每五日需至前開自訴人營
    業所交租一次，詎被告汪繳納車租至九十二年二月十六日後，即意圖為自己不法
    之所有，易持有為所有將前開計程車侵吞入己，多次催討仍拒不繳納租金，亦不
    還車，因認被告涉犯刑法第三百三十五條第一項之侵占罪嫌云云。
二、按犯罪事實應依證據認定之，無證據不得推定其犯罪事實，又不能證明被告犯罪
    者應諭知無罪之判決，刑事訴訟法第一百五十四條及第三百零一條第一項分別定
    有明文。又刑事訴訟法上所謂認定事實之證據，係指足以認定被告確有犯罪行為
    之積極證據而言，該項證據自須適合於被告犯罪事實之認定，始得採為斷罪資料
    ，事實之認定應憑證據，如未發現相當證據，或證據不足以證明，自不能以推測
    或擬制之方法，以為裁判之依據，告訴人之告訴，係以使被告受刑事訴追為目的
    ，是其陳述是否與事實相符，仍應調查其他證據以資審認。又刑法第三百三十五
    條第一項詐欺罪之成立，以擅自處分自己持有他人所有之物，或變易持有之意思
    為所有之意思而逕為所有人之行為，為其構成要件，如僅將持有物延不交還，自
    不能遽論以該罪，最高法院七十年台上字第一六三三號判決即同此意旨。
三、訊據被告對於前開時地向自訴人租用系爭車輛，而僅繳納部分租金後，即未納租
    還車之事實均坦承不諱，惟仍堅詞否認有何侵占系爭車輛等情，辯以：係因景氣
    不佳，經濟產生困難，且上開期間身染感冒、並且腎臟舊疾復發疼痛，借居親戚
    處，方無法開車營業，而未繳車租、並未收受任何催繳通知，而伊一旦知道自訴
    人尋車後，已經主動籌資還租，並繳回車輛等語。自訴人認被告涉犯侵占罪嫌，
    無非係以被告上開租車拒絕納租之事實，業經自訴代理人指述明確，並有營業小
    客車租賃合約書、存證信函、汽車新領牌照登記書為主要論據。惟查：
  (一)被告於前開時地向自訴人租賃系爭營業小客車，而於九十二年二月十六日繳納租
    金後，即未再繳納租金等事實，除據被告坦承不諱外，核與自訴代理人甲○○證
    述情節相合，並有營業小客車租賃合約書、存證信函在卷可查，堪以認定，是本
    件爭點即在於被告乙○○未依約還車、繳租，是否有「變易持有為所有之意思」
    。
  (二)而自訴人雖於九十二年二月十六日最後一次繳納租金後，至九十二年三月十一日
    方去函被告催繳欠款，此有存證信函影本在卷可查，然再查函文內容，其中雖言
    及「‧‧‧‧函告台端自即日起終止契約，盼函到二日內親來結清欠款並返還車
    輛及行照正本‧‧‧‧」之文字意思。惟該存證信函業據自訴代理人自承被告均
    未收受，而退回等情明確，此經被告坦認在卷，且有該回執在卷可稽，則該終止
    契約、催告之意思通知並未到達被告；另由存證信函中知函到之同日竟同時終止
    契約，是自訴人行使終止權之意思表示前之催告顯未有合理期限；而可認自訴人
    依約行使權利之意思亦尚未到達被告、未有合理催告期限，而難生終止契約之效
    力，則本件營業小客車車租賃契約應尚未終止，而繼續有效。則被告使用自訴人
    之營業用小客車，顯然均尚在租賃期間內，據此，被告繼續使用自訴人之計程車
    ，於民事法律關係上，尚屬有權行為。故難僅憑此依據契約、同於以往之「繼續
    」使用行為，認被告係已變異原有「持有」之意思為「所有」之意思。
  (三)再自訴代理人甲○○更自陳：系爭車輛業於九十二年四月二十一日由被告主動開
    回營業處所，車輛並未損壞，業未有任何經設質、出賣、他人出面主張權利等語
    （見本院九十二年四月二十一日筆錄），核與被告陳稱主動返還車輛之情節大致
    相合，是實無其他積極證據足認被告就持有中之系爭計程車，更有何其他居於所
    有人地位所為之出質、出賣等之「處分」行為，亦難證明被告有何變異「持有」
    為「所有」之意。
  (四)至自訴代理人雖指陳：被告自九十二年二月十六日起即積欠車租未還等情，然被
    告所積欠之租金並非自訴人交給被告持有之物，被告縱有故不償還之行為，亦與
    刑法侵占罪須以行為人將所持有之「他人之物」據為己有之構成要件不符，自與
    該罪有間。故本件純係雙方之民事債務不履行糾紛事件。
  (五)綜上參酌最高法院上開意旨，當難僅以被告遲未還車、積欠車租，即率爾認定被
    告有侵占犯意。此外復查無其他積極證據證明被告有自訴意旨所指侵占犯行，既
    無法證明被告犯罪，依照首開說明，本件自應為無罪之諭知。
據上論結，應依刑事訴訟法第三百四十三條、第三百零一條第一項判決如主文。
中      華      民      國    九十二    年      四      月    二十二    日
                                      臺灣臺北地方法院刑事第三庭
                                          法  官  郭惠玲
右正本證明與原本無異。
如不服本判決，應於判決送達後十日內，向本院提出上訴狀。
                                          書記官  陳  懿
中      華      民      國      九十二      年    四    月    二十四    日


司法院資訊處製作；財團法人民間司法改革基金會備份。
